臺灣高等法院臺中分院民事判決　　　九十一年度家上字第一二五號
　　　上　訴　人　乙○○
　　　被　上訴人　甲○○
右當事人間離婚事件，上訴人對於中華民國九十一年九月三日臺灣彰化地方法院第一
審判決（九十一年度婚字第二二五號），提起上訴，本院判決如左：
　　　主　　　文
上訴駁回。
第二審訴訟費用由上訴人負擔。
　　　事實及理由
一、被上訴人未於言詞辯論期日到場，核無民事訴訟法第三百八十六條各款所列情形
    ，依上訴人之聲請，由其一造辯論，而為判決。
二、被上訴人主張：兩造於民國（下同）六十四年二月二十六日結婚，婚後伊長期遭
　　上訴人精神虐待，上訴人並經常毆打伊，八十八年十一月十七日毆打伊致伊左臉
　　頰、頭枕部、鼻部挫傷；隔二日即八十八年十一月十九日又毆打伊致左膝挫傷；
　　又隔二日即八十八年十一月二十一日上訴人再度毆打伊，致伊前胸部瘀血。九十
　　年十一月中旬，因時值選立委期間，上訴人持酒瓶恐嚇伊如果選給某位候選人即
　　要砸得伊頭破血流。九十一年二月間，因伊欲與鄰居去逛街，上訴人又欲打伊，
　　並毆打鄰居。九十一年四月五日上訴人又在彰化縣芬園鄉女兒住處毆打伊，致伊
　　右臉紅腫，右上牙齦出血，兩手上臂紅腫、左上臂有抓痕，因伊要報警，上訴人
　　又持菜刀恐嚇伊如果報警就要讓伊斷手斷腳，且上訴人平時亦常持菜刀說要伊斷
　　手斷腳。伊長期遭上訴人無故實施暴力、威脅、恐嚇、辱罵，伊已無法與上訴人
　　共同生活等情，為此依民法第一千零五十二條第一項第三款不堪同居虐待之規定
　　提起本訴，求為准兩造離婚之判決。
三、上訴人則以：被上訴人所言不實，九十一年四月五日係被上訴人逼伊離婚，伊不
　　肯，但並未毆打被上訴人。伊不知被上訴人八十八年十一月十七日、十九日、二
　　十一日及九十一年四月五日的傷如何而來，伊未持菜刀恐嚇被上訴人，亦未說過
　　如被上訴人選誰就要讓被上訴人死的話。九十一年二月間伊僅是希望被上訴人不
　　要和不三不四的男女朋友在一起，去叫被上訴人回來，結果伊即被在場的人共同
　　毆打，但伊並毆未打被上訴人。證人即兩造所生子女蕭秀如、蕭秀燕、蕭秀芬所
　　證有利於被上訴人所教導而不實等語，資為抗辯。
四、原審法院斟酌兩造之主張及攻擊防禦方法之結果，認被上訴人之主張為有理由，
　　而為准兩造離婚之判決，上訴人不服，提起上訴，求為判決：(一)、原判決廢棄；
　　(二)、被上訴人在第一審之訴駁回；(三)、第一、二審訴訟費用均由被上訴人負擔。
　　被上訴人則答辯聲明求為判決駁回上訴人之上訴。
五、被上訴人主張兩造於六十四年二月二十六日結婚，目前婚姻關係存續中，有被上
    訴人提出之戶籍謄本為證，且為上訴人所不爭執，堪認被上訴人此部分之主張為
　　真實。又被上訴人主張上訴人八十八年十一月十七日毆打被上訴人致左臉頰、頭
　　枕部、鼻部挫傷；隔二日即八十八年十一月十九日又毆打致被上訴人左膝挫傷；
　　又隔二日即八十八年十一月二十一日上訴人再度毆打被上訴人，致其前胸部瘀血
　　，九十一年四月五日上訴人又在彰化縣芬園鄉女兒住處毆打被上訴人，致其右臉
　　紅腫，右上牙齦出血，兩手上臂紅腫、左上臂有抓痕，因被上訴人要報警，上訴
　　人又持菜刀恐嚇被上訴人如果報警就要讓其斷手斷腳，且上訴人平時亦常持菜刀
　　說要被上訴人斷手斷腳乙節，為上訴人所否認，辯稱不知被上訴人傷勢如何而來
    ，伊亦未持菜刀恐嚇等語，惟查被上訴人主張之此部分事實業據被上訴人提出診
    斷證明書三份及彰化縣警察局彰化分局處理家庭暴力案件調查紀錄表三張為證，
    且據證人即兩造所生之子女蕭秀如於原審到庭證稱「我從小到大看過爸爸毆打媽
    媽很多次，八十八年十一月十七日、十九日、二十一日爸爸毆打媽媽的事情我知
    道，當時因九二一地震，我爸媽的二個朋友邀請他們一起去聽推銷的講習，但因
    為等不到爸爸，所以媽媽先去，結果爸爸回來後很不高興就毆打媽媽。（問為何
　　連續三天毆打媽媽？）我爸爸個性很奇怪，他只要想到就會打媽媽。九十一年四
　　月五日我爸爸又去我姐姐那裡毆打我媽媽」等語；證人即兩造所生之子女蕭秀燕
　　於原審到庭證稱：「我妹妹剛剛講的都是事實」等語。證人即兩造所生之子女蕭
　　麗芬於原審到庭證稱：「我從小就常看爸爸毆打媽媽，我長大後他們也常吵架，
　　我親眼看過爸爸持菜刀恐嚇要讓我媽斷手斷腳。我小時候爸爸常因為沒有錢要找
　　媽媽要錢或因為脾氣不好，就會出手打媽媽或在家裡吵鬧」等語。而其三人於本
　　院準備程序中應上訴人之要求經通知到庭，亦均堅稱其等於原審所證均屬真實，
　　並證稱：上訴人一向暴躁易怒，動輒動手打人，母親常在其暴力環境下生活，兩
　　造婚姻很難維持等語。雖上訴人辯稱子女之證詞皆是被上訴人所教導，不實在等
　　語。然查上開三名子女之年齡皆已滿二十歲以上，彼等皆有獨立思考及判斷事理
    之能力，與一般兒童容易受誘導之情形尚有不同，而兩造皆為彼等之父母，左右
　　二邊皆為至親之血親關係。若上訴人確實無毆打、恐嚇被上訴人之事實，三名子
　　女實無厚此薄彼偏坦被上訴人之理，況且上訴人究有無毆打、恐嚇被上訴人關係
　　到兩造是否能夠離婚，若上訴人無被上訴人所指之前開行為，彼等應無可能為了
　　附和被上訴人，枉顧兩造婚姻能否維繫而作出不利上訴人證詞之理，故本院認三
　　名子女之證詞應可採信，上訴人空言否認，尚不足採，堪認被上訴人此部分之主
　　張為真實。又被上訴人主張九十年十一月中旬，因時值選立委期間，上訴人持酒
　　瓶恐嚇被上訴人如選某位候選人即要砸得被上訴人頭破血流等情，亦為上訴人所
　　否認。按當事人主張有利於己之事實者，就其事實有舉證之責任，民事訴訟法第
　　二百七十七條前段定有明文。被上訴人主張上訴人持酒瓶恐嚇被上訴人係屬不堪
　　同居之虐待，此乃對主張離婚之被上訴人有利之事實，應由被上訴人負舉證之責
　　，惟被上訴人於言詞辯論終結前並無法舉證其說，故被上訴人此部分之主張即難
　　採信。再被上訴人主張其於九十一年二月間因欲與鄰居去逛街，鄰居即遭上訴人
　　毆打乙節，雖為上訴人所否認，辯稱伊自己被在場的人共同毆打，並提出診斷證
　　明書乙紙為證，查被上訴人主張此部分之事實亦據證人蕭秀如於原審到庭證稱：
　　「今年過年我一位阿姨來家裡，我媽媽和她去逛街，結果我爸爸跟去就不高興而
　　毆打他們」等語。蕭秀燕於原審到庭證稱：「我爸爸的驗傷單是我爸爸過年時與
　　阿姨打架互相拉扯所致，當時我爸爸怪阿姨帶壞我媽媽，我爸爸原是要打我媽媽
　　，阿姨欲拉開時，爸爸才毆打阿姨的」等語，堪認被上訴人此部分之主張亦為真
　　實。
六、按維護人格尊嚴與確保人身安全，為我國憲法保障人民自由權利之基本理念。增
    進夫妻情感之和諧，防止家庭暴力之發生，以保護婚姻制度，亦為社會大眾所期
    待。民法第一千零五十二條第一項第三款所稱「不堪同居之虐待」，應就其具體
    事件，衡量夫妻之一方受他方虐待所受侵害之嚴重性，斟酌當事人之教育程度、
    社會地位及其他情事，是否已危及婚姻關係之維繫以為斷。若受他方虐待已逾越
    夫妻通常所能忍受之程度而有侵害人格尊嚴與人身安全者，即不得謂非受不堪同
    居之虐待（司法院大法官會議釋字第三七二號解釋意旨參照）。復按夫妻之一方
    受他方不堪同居之虐待者，得請求離婚，民法第一千零五十二條第一項第三款定
    有明文，而所謂不堪同居之虐待者，係指與以身體或精神上不可忍受之痛苦，致
    不堪繼續同居者，如夫因尋常細故無由迭次毆打妻時、夫有損妻人性之尊嚴，不
    得謂非不堪同居之虐待（最高法院十九年上字第一一二八號、二十年上字第三七
    一號判例足參）。查上訴人婚後即經常毆打被上訴人，八十八年十一月十七日、
    十九日、二十一日僅因被上訴人和朋友一起去聽推銷講習此種細故，上訴人即可
    連續短短六日內連續毆打被上訴人三次成傷，且被上訴人之傷勢遍及左臉頰、頭
    枕部、鼻部、左膝、胸部等處。又九十一年二月間，上訴人僅因被上訴人和鄰居
　　出門逛街不高興即欲毆打之，雖後來上訴人並未毆打到被上訴人，而與鄰居發生
　　拉扯受傷事件，但上訴人之行為亦已使被上訴人之內心受到壓制而無形中限制被
　　上訴人之自由。隨後九十一年四月五日上訴人又毆打被上訴人，致其右臉紅腫，
　　右上牙齦出血，兩手上臂紅腫、左上臂有抓痕，足見上訴人毆打被上訴人力道之
　　大，因被上訴人要報警，上訴人甚至又持菜刀恐嚇被上訴人如果報警就要讓其斷
　　手斷腳。按兩造均為國小畢業，雖學歷均不高，但吾等相信任何人無論教育程度
　　與社會地位之高低如何，人格尊嚴與人身安全乃生而為人之最基本需求，故上訴
　　人經常因細故而毆打被上訴人之行為實為已嚴重侵害被上訴人人格尊嚴與人身安
　　全。又按夫妻係以共同生活求其圓滿及和諧為本質，但上訴人竟然多次僅因細故
　　即毆打被上訴人成傷，並限制被上訴人與人交際之自由，上訴人之行為以一般社
　　會生活之通念，顯已破壞婚姻生活之圓滿與和諧，使被上訴人身體上及精神上均
　　受有不可忍受之痛苦，堪認被上訴人受上訴人虐待已逾越夫妻通常所能忍受之程
　　度，無從繼續保持共同生活之圓滿、安全及幸福，從而被上訴人依民法上開條文
　　第一項第三款訴請離婚，為有理由，應予准許。原審因而為被上訴人勝訴之判決
　　，准兩造離婚，依法並無不合，上訴意旨仍執陳詞，指摘原判決不當，聲明求予
　　廢棄改判，為無理由，應予駁回。
七、據上論結，本件上訴為無理由，依民事訴訟法第四百六十三條、第三百八十五條
　　第一項前段、第四百四十九條第一項、第七十八條，判決如主文。
中　　　華　　　民　　　國　　九十一　　年　　 十二　　 月　　三十一　　日
~B1民事第五庭審判長法　官　陳滿賢
~B2　　　　　　　　法　官　古金男
~B3　　　　　　　　法　官　朱　樑
右為正本係照原本作成。
如對本判決上訴，須於收受判決送達後二十日內向本院提出上訴書狀，其未表明上訴
理由者，應於提出上訴後二十日內向本院提出上訴理由書（須按他造人數附具繕本）
，並繳納送達用雙掛號郵票拾份（每份拾肆元）。
上訴時應提出委任律師或具有律師資格之人之委任狀；委任有律師資格者，另應附具
律師及格證書及釋明委任人與受任人有民事訴訟法第四百六十六條之一第一項但書或
第二項（詳附註）所定關係之釋明文書影本。
~B 　 　　　　　　書記官　陳秀真
中　　　華　　　民　　　國　　九十二　　年　　　一　　　月　　　三　　　日
附註：
民事訴訟法第四百六十六條之一（第一項、第二項）
對於第二審判決上訴，上訴人應委任律師為訴訟代理人。但上訴人或其法定代理人具
有律師資格者，不在此限。
上訴人之配偶、三親等內之血親、二親等內之姻親，或上訴人為法人、中央或地方機
關時，其所屬專任人員具有律師資格並經法院認為適當者，亦得為第三審訴訟代理人
。
                                                                        Ｂ
